臺灣臺南地方法院刑事判決　　　　　　99年度智易字第11號
公　訴　人　臺灣臺南地方法院檢察署檢察官
被　　　告　陳玉寶
　　　　　　劉錦榮
上列被告因違反商標法案件，經檢察官提起公訴（98年度偵字第
17563、17564號），本院判決如下：
    主  文
陳玉寶、劉錦榮均無罪。
    理  由
壹、公訴意旨如附件起訴書所載，因認被告陳玉寶、劉錦榮2人
    均涉犯商標法第82條之明知為未得商標權人同意，於同一商
    品，使用近似註冊商標之商品而販賣罪嫌等語。
貳、按犯罪事實應依證據認定之，無證據不得認定犯罪事實；又
    不能證明被告犯罪者，應諭知無罪之判決，刑事訴訟法第15
    4 條第2 項、第301 條第1 項分別定有明文。次按認定不利
    於被告之事實，須依積極證據，茍積極證據不足為不利被告
    事實之認定，即應為有利於被告之認定，更不必有何有利之
    證據；事實之認定，應憑證據，如未能發現相當證據，或證
    據不足以證明，自不能以推測或擬制之方法，以為裁判之基
    礎；且認定犯罪事實所憑之證據，雖不以直接證據為限，間
    接證據亦包括在內，然而無論直接證據或間接證據，其為訴
    訟上之證明，須於通常一般之人均不致有所懷疑，而得確信
    其為真實之程度者，始得據為有罪之認定，倘其證明尚未達
    到此一程度，而有合理之懷疑存在，致無從使事實審法院得
    有罪之確信時，即應為諭知被告無罪之判決；又檢察官對於
    起訴之犯罪事實，仍應負提出證據及說服之實質舉證責任，
    倘其所提出之證據，不足為被告有罪之積極證明，或其指出
    證明之方法，無從說服法院以形成被告有罪之心證，基於無
    罪推定之原則，自應為被告無罪判決之諭知，最高法院30年
    上字第816號、40年臺上字第86號、76年臺上字第4986號、
    92 年臺上字第128號判例可資參照。
參、公訴人認被告陳玉寶、劉錦榮涉有上開明知為未得商標權人
    同意，於同一商品，使用近似註冊商標之商品而販賣罪嫌，
    無非係以：(一)、被告陳玉寶、劉錦榮之供述。(二)、證人黃逢
    棋於警詢及偵查中之供述。(三)、扣押物品目錄表4紙。(四)、
    經濟部智慧財產局函附中央標準局商標註冊證3份、經濟部
    智慧財產局商標檢索資料3紙。(五)、現場照片20張。(六)、香
    港知識產權署商標註冊處查詢網頁影本（網域名稱：ipd.
    gov.hk）。(七)、英國智慧財產部門（UK.IntellectualPrope
    rtyOffice）查詢網頁影本（網域名稱：www.ipo.gov.uk）
    。(八)、英國公司主管部門（UK. Companies House）查詢網
    頁影本（網域名稱：companieshouse.gov.uk）等資料為其
    主要論據。惟訊據被告陳玉寶、劉錦榮堅決否認有何販賣近
    似註冊商標商品犯行，被告陳玉寶辯稱：我的牌子是「Polo
    Santa Roberta」，與告訴人的「Polo Ralph Lauren 」是
    不一樣的，我的商標英文字與告訴人完全不一樣，商標的騎
    士打馬球圖樣也不一樣，我沒有仿冒。我是從民國96年開始
    向香港英國保羅公司的案外人章可明取得代理，是有合法授
    權等語。被告劉錦榮另辯稱：我們的金屬的牌子上面也是有
    烙印上「Polo Santa Roberta」，是可以跟告訴人的商品作
    區分的等語。
肆、經查：
一、程序方面：
    本件以下所引用之具傳聞性質之證據，檢察官、被告於本案
    言詞辯論終結前，並未爭執其證據能力，本院審酌前開證據
    之作成或取得之狀況，並無非法或不當取證之情事，且經本
    院於審判期日就上開證據依法進行調查、辯論，依刑事訴訟
    法第159條之5規定，均具有證據能力。至以下所引用之不具
    傳聞性質之證據，因非檢警違背法定程序取得之證據，依法
    自應有證據能力，併此敘明。
二、實體方面：
(一)、上開扣案商標標示為「Polo Santa Roberta」皮件分別為20
    1件（即起訴書附表載三、本署97年度偵字第6022號部分）
    、75件（即起訴書附表載四、本署97年度偵字第6023號部分
    ) 係被告劉錦榮向被告陳玉寶所開設之玉貿有限公司購入，
    而在其所經營位於臺南市○○路0段000號1樓「正英倫精品
    皮飾專賣店」內、臺南縣永康市○○0街00號「朵芮絲精品
    皮飾專賣店」陳列、販賣，嗣經警循線於97年3月5日在上開
    「正英倫精品皮飾專賣店」、「朵芮絲精品皮飾專賣店」內
    查扣乙情，迭據被告劉錦榮供承不諱、亦與同案被告即玉貿
    公司負責人陳玉寶供述情節大致相符，並有查獲照片、進貨
    估價單、搜索扣押筆錄在卷可佐（詳見內政部警政署保安警
    察第二總隊第一大隊第一中隊保二警專字第0000000000號、
    0000000000號卷）。另警方分別於96年10月24日、97年3月5
    日在證人黃逢祺（業經無罪判決確定）所經營位於臺南市○
    ○路0段000號「小皮屋皮件行」內，依序扣得仿冒商標之商
    品516件（即起訴書附表載一、本署96年度偵字第17866號部
    分，誤載為526件）、253件（即起訴書附表載二、本署97年
    度偵字第6021號部分），亦係證人黃逢祺分別向證人賴明達
    所經營之長筑公司購入（證人賴明達所販售之皮件亦係向被
    告陳玉寶購買）、或向被告陳玉寶所開設之玉貿有限公司購
    入，而在其所經營位於臺南市○○路0段000號「小皮屋皮件
    行」內陳列、販賣，迭據證人黃逢祺供承不諱，核與證人即
    「小皮屋皮件行」員工蘇美燕於警詢證述、證人即賴明達於
    警詢時證述、被告陳玉寶之供述均相符，並有查獲照片、進
    貨估價單、搜索扣押筆錄在卷可佐（詳見內政部警政署保安
    警察第二總隊第一大隊第一中隊保二警專字第0000000000號
    、內政部警政署保安警察第三總隊第二大隊刑事偵查卷），
    上開事實應堪認定。
(二)、又附表所示之商標圖樣，係美商波露羅蘭公司向經濟部智慧
    財產局申請註冊核准取得商標權，指定使用於公事包、皮包
    、行李箱、背袋等商品，現仍在商標專用期間內（商標圖樣
    、證號、指定使用商品名稱及專用期限均如附表所示）乙節
    ，雖有經濟部智慧財產局函附中央標準局商標註冊證3份、
    經濟部智慧財產局商標檢索資料3紙在卷可稽（見內政部警
    政署保安警察第二總隊第一大隊第一中隊保二警專字第0000
    000000號第43 -48頁）。然扣案之上開標示「Polo  Santa
    Roberta」、「Ralph Lauren Polo」皮件經臺灣迪生公司鑑
    定為仿品等情，並有該公司鑑定報告書、商品估價報告書各
    3份暨鑑定照片14幀在卷可考（見內政部警政署保安警察第
    二總隊第一大隊第一中隊保二警專字第0000000000號第49-5
    3頁）。依此可認定被告所販賣之「Polo Santa Roberta」
    ，係未得商標權人同意，於同一商品，使用近似註冊商標之
    商品。
(三)、被告均辯稱：扣案標示為「Polo Santa Roberta」之皮件與
    告訴人之商標圖樣係不同之商品，且伊等有外國之授權書等
    語。
１、扣案所示皮件，外觀上可分為「米格」、「綠格」兩種格紋
    系列，經本院當庭取樣施以勘驗，結果如下（99年12月23日
    審判筆錄暨勘驗照片參照）：
、扣案綠格皮件，側面金屬名牌上有「POLO SANTA ROBERTA」
    字樣，其中POLO與SANTA ROBERTA之間有騎士騎馬之圖樣，
    另有紙質吊牌上有放大字樣「POLO」，下方有SANTA
    ROBERTA字樣及標價，紙牌內部有馬球圖形及綠色底色標示
    ，紙牌上方有塑膠圓形環，正反面均有騎士騎馬之圖樣，另
    有皮質吊牌上印有與側面金屬名牌上相同之文字及圖樣。金
    屬拉鍊上有放大字樣「POLO」，下方有SANTA ROBERTA字樣
    ，內裡布料部分，有放大字樣「POLO」，另有「SANTA
    ROBERTA」字樣，夾層拉鍊下方，有與金屬名牌上相同之文
    字及圖樣。下方四個卯釘是金屬材質，均印有「Polo」字樣
    。
、扣案米格皮件，正面金屬名牌上有「POLO SANTA ROBERTA」
    字樣，其中POLO與SANTAR ROBERTA之間有騎士騎馬之圖樣，
    另皮刷部分，有放大字樣「POLO」，下方有SANTA ROBERTA
    字樣，另有皮質吊牌上頭印有與金屬名牌相同之文字圖樣。
    金屬拉鍊上有放大字樣「POLO」，下方有SANTA ROBERTA 字
    樣，內裡布料部分，有放大字樣「POLO」，另有「SANTA
    ROBERTA 」字樣，夾層拉鍊下方，有與金屬名牌上相同之文
    字及圖樣。米格皮件正面、側面、反面及底部，均有醒目之
    騎士騎馬圖樣。皮包側面釘有鐵釘，鐵釘上面印有「Polo
    Santa Roberta」字樣。
、告訴人提供之「Polo Ralph Lauren 」皮包係綠格皮件，皮
    包正面金屬部分印有「Ralph Lauren」，吊牌有二，一為紙
    質，上頭印有「Ralph Lauren」，另一為皮質，上頭印有馬
    球圖形，皮包下方有四個卯釘，卯釘上均印有「Ralph
    Lauren」。
縱上，足徵扣案標示為「Polo Santa Roberta」皮件，與美商波
露/羅蘭公司之（Polo Ralph Lauren）文字商標、格紋及馬球選
手圖形商標外觀上確屬近似。
２、另被告陳玉寶因販售「POLO SANTA ROBERTA」皮件，經台灣
    士林地方法院檢察署檢察官認違反商標法案件，經提起公訴
    ，台灣士林地方法院審理過程中，將「POLO SANTA ROBERTA
    」皮件，與告訴人販售「Polo Ralph Lauren」皮包取樣送
    請經濟部智慧財產局鑑定，兩者有無使消費者產生混淆誤認
    之虞，結果認：扣案「米格」系列皮件（被告所屬）於連續
    紅色細線交叉點上置有騎士打馬球圖案，商品吊牌有引人注
    意之外文「POLO」及一騎士打馬球圖案所聯合組成，與註冊
    第581527號、第642462號「POLO PLAYER SYMBOL」商標及第
    642461號「POLO」商標相較，2者均有構圖意匠極相彷彿之
    騎士打馬球圖案，復有引人注意且相同之「POLO」外文一字
    ，若將其標示在相同或類似之商品或服務上，以具有普通知
    識經驗之消費者，於購買時施以普通所用之注意，可能會有
    所混淆而誤認2商品來自同一來源或雖不相同但有關聯之來
    源，亦屬構成近似之商標，有使相關消費者產生混淆誤認之
    虞；扣案「綠格」系列皮件（被告所屬）商品吊牌上所示「
    POLO」外文及騎士打馬球圖案，與註冊第581527號、第
    642462號「POLO PLAYER SYMBOL」商標及第642461號「POLO
    」商標相較，二者均有構圖意匠極相彷彿之騎士打馬球圖案
    ，復有引人注意且相同之「POLO」外文一字，若將其標示在
    相同或類似之商品或服務上，以具有普通知識經驗之消費者
    ，於購買時施以普通所用之注意，可能會有所混淆而誤認二
    商品來自同一來源或雖不相同但有關聯之來源，亦屬構成近
    似之商標，有使相關消費者產生混淆誤認之虞，此有經濟部
    智慧財產局98年2月23日（98）智商0390字第00000000000號
    函暨商標註冊簿在卷可稽（附於本院卷第120-121頁），足
    見被告等所販售之「綠格」、「米格」系列皮件外觀文字圖
    樣，因與告訴人所示商標近似，且使用在相同商品上，一般
    具有普通知識經驗之消費者，於購買時施以普通所用之注意
    ，可能會有所混淆而誤認二商品來自同一來源或雖不相同但
    有關聯之來源，有使相關消費者產生混淆誤認之虞。
３、再者，本案被告等雖提出英國保羅公司授權書以及大陸地區
    、香港、歐盟之商標及外觀設計註冊證明，辯稱系爭圖樣在
    外國取得權利，故在我國販售並不違法云云。然我國商標法
    採註冊保護及屬地原則，商標需依商標法申請註冊，始能取
    得商標權，而有關商標權之取得、撤銷及其他規範，亦應依
    商標法之規定，故在我國取得註冊之商標權，效力範圍原則
    上僅限於我國領域；反之，在外國取得之商標權，若未另依
    我國法令註冊取得商標權，亦不得在我國主張商標權。茲查
    扣案皮件上騎士打馬球與「POLO」聯合組成之商標圖樣在我
    國既未依法註冊取得商標權，被告等徒以外國註冊登記文件
    辯稱得於我國販賣，自不得採。
４、綜上所陳，扣案被告等販售皮件上騎士打馬球圖樣、「POLO
    」字樣與告訴人商標圖樣近似，且使用在相同商品上，一般
    具有普通知識經驗之消費者，於購買時施以普通所用之注意
    ，可能會有所混淆而誤認二商品來自同一來源或雖不相同但
    有關聯之來源，有使相關消費者產生混淆誤認之虞。然該部
    分僅得以認定客觀上被告等販售之皮件有該當商標法第81條
    第3款之未得商標權人同意，於同一商品，使用近似於其註
    冊商標之商標，有致相關消費者混淆誤認之虞，但被告等有
    無具備主觀之犯意，需再加以認定。
(四)、惟按商標之作用，乃在表彰商標權人所生產、製造、加工、
    揀選、批售或經紀商品之來源，使一般購買者認識該商標之
    商品，並藉以區別該商品之來源及其品質信譽，並使商標權
    人得因其商標商品，而在同一商品市場上建立其品牌之優越
    性而獲致應有之利潤，間接促使商標權人願投入更多經費與
    人力從事研究發展，因之商標法第82條乃係對於侵害他人商
    標權之行為所為之處罰規定，依該條款構成要件係以：明知
    於同一商品或類似商品，使用相同或近似於他人註冊商標而
    販賣者，為其犯罪構成要件。易言之，行為人主觀上必須具
    有故意之不法意圖，而其客觀上則必須於同一商品，使用「
    相同」或「近似」於他人註冊商標之圖樣者，始足該當。次
    按商標法第82條規定，係以行為人「明知」為侵害他人商標
    專用權商品而仍「販賣」為其構成要件，準此，行為人除須
    在客觀上有販賣仿冒商標商品之行為以外，就其所販賣者係
    屬侵害商標權商品乙節，在主觀上更須有所「明知」，否則
    ，仍屬不能成立本條犯罪；又所稱之「明知」，乃指行為人
    對於構成犯罪之事實明知（在本案，即為知悉販賣之商品有
    侵害告訴人商標權之事實），並有意使其發生者而言。查：
１、英商布拜里公司前以英國保羅公司之負責人案外人章可明，
    自92年11月15日至93年1月9日止，在臺北市○○區○○街
    000號，陳列販賣仿冒布拜里Burberry條文格式之POLO牌皮
    包、皮夾、旅行箱，因認案外人章可明涉有商標法第82條之
    罪嫌，該案商標權人向警提出告訴，經移送臺灣士林地方法
    院檢察署檢察官偵辦，案外人章可明於該案警詢中辯稱：伊
    於86年3月14日已在中國大陸申請註冊POLO商標，布拜里
    Burberry條文格式是南亞塑膠於74年開發、生產之皮件紋路
    原料，伊等於75年所販賣的皮包、皮夾就已經有在使用這種
    圖樣，且在臺灣「文筆」、「世界一流品」雜誌有大量刊登
    廣告，只是沒有在74年註冊，且產品上面都有很多清楚的金
    屬商標，產品原料也有一隻馬（POLO商標），很明顯跟布拜
    里Burberry不一樣等語（見本院卷第140-142頁）。又經檢
    察官訊問該案證人即代工生產之陳勝證稱：該牌子伊15年前
    就開始做了，以前是做給案外人章可明的，1995年、1996年
    禮品贈品採購指南雜誌內就有伊產品，15年前該塊布料是伊
    做的，不知為何對方可以提告等語（見本院卷第146頁），
    並提出1995年、1996年禮品贈品採購指南手冊雜誌為證（見
    臺灣士林地方法院檢察署檢察官93年度偵字第3958號第54-5
    6頁）。經該案檢察官核對該1995年、1996年禮品贈品採購
    指南手冊雜誌內確有與該件查獲涉嫌仿冒布拜里Burberry條
    文格式相同之POLO牌皮包（與本案相同之POLO牌皮包），可
    證案外人章可明等早於1995年（即84年）即已製作該條紋格
    式之POLO牌皮包，而於斯時，並無證據證明案外人章可明製
    作時已知悉侵害該案告訴人商標權，故認無侵害商標權之犯
    意，檢察官以其罪嫌尚有不足，而為不起訴處分，該案告訴
    人亦未聲請再議而告確定等情，業經本院依職權向臺灣士林
    地方法院檢察署調閱93年度偵字第3958號、94 年度偵字第
    804號偵查卷查明無誤，並有卷附不起訴處分書可稽（見本
    院卷第134頁），可認檢察官並不認為案外人章可明製作扣
    案商品有何侵害商標權之虞。故案外人章可明為圖銷售皮件
    ，宣稱扣案商品並無侵害他人商標權，並出示檢察官不起訴
    處分書，並非無據。
２、被告陳玉寶係玉貿公司負責人，而玉貿公司係英國保羅公司
    在臺灣地區之銷售代理商，自96年11月間起自英國保羅公司
    設於香港之公司輸入扣案系列皮件，並轉賣經銷商即被告劉
    錦榮等人。英國保羅公司之負責人案外人章可明表示該公司
    所使用「POLO SANTA ROBERTA」商標及格紋外觀之設計，分
    別取得大陸地區及香港地區設計註冊，並曾出示相關商標註
    冊文件及臺灣士林地方法院檢察署檢察官不起訴處分書，用
    以擔保相關進口皮件並無侵害他人商標權（見本院卷第100-
    119頁，第134頁），既案外人章可明確經檢察官認為其製作
    扣案商品無侵害商標權之虞，而為不起訴處分已如前述，雖
    本案與上開案件之告訴人雖屬不同商標權人，然兩案扣得皮
    件之外觀圖樣相仿，均有騎士打馬球圖案，且商品吊牌均有
    外文「POLO」字樣，而不起訴處分書針對扣案皮件數次稱以
    「POLO牌皮包」，並認案外人章可明於84年間起即開始製作
    此類皮件，則被告陳玉寶因自案外人章可明處取得上開商標
    註冊文件及不起訴處分書，主觀上認定並無侵害商標權之問
    題，亦無違事理。故被告陳玉寶辯稱案外人章可明自稱扣案
    商品並無侵害他人商標權，被告劉錦榮辯稱同案被告陳玉寶
    稱扣案商品並無侵害他人商標權，並參之卷附相關「Polo
    Santa Roberta」之公司註冊證書、經銷商證明書、註冊證
    明書、外觀設計註冊證明書等資料（見本院卷第100-11 9頁
    ），足堪使其認定英國保羅國際公司「POLO SANTA ROBERTA
    」確有於香港為公司註冊，並取得類別18即有關書包、皮夾
    子、手提包、旅行包、公文包、背包、小皮夾、旅行用具（
    皮件）、大衣箱（行李）等相關皮件產品之商標權，且授權
    玉貿公司為臺灣地區代理銷售「Polo Santa Roberta」品牌
    ，再佐以本件卷附「BRAND」名牌誌雜誌上該品牌旁確登有
    「R」以表示具商標權；而「Polo Santa Roberta」皮件目
    錄書更係以精美方式拍攝成冊等情，衡情，確足令人信其為
    合法之商品無訛。是被告2人辯稱：伊有「Polo Santa
    Roberta」之相關授權證明，故相信「Polo Santa Roberta
    」係屬合法商品，因此，伊等才會販賣扣案之「Polo Santa
    Roberta」等語，尚非不可採信。
３、至公訴人雖認被告2人從事皮件買賣已長達多年，當無不知
    「Polo Santa Roberta」皮件係仿冒告訴人之「Polo Ralph
    Lauren」品牌之理等語，惟依前所述，案外人章可明、被告
    陳玉寶均已提供「Polo Santa Roberta」相關授權證明文件
    ，確足使人相信該「Polo Santa Roberta」在國外係經註冊
    登記之合法品牌，雖該品牌在臺灣並無取得任何商標權登記
    ，且其產品上之商標圖樣與在臺灣取得商標權之「Polo
    Ralph Lauren」品牌之商標圖樣近似，然被告等並非係熟稔
    法律之人，參以市面上亦不乏未經取得商標權之商品，而該
    等商品並未有侵害其他商標權人權益之情事，是縱令被告等
    知悉「Polo Santa Roberta」在臺灣未取得商標權，然其等
    主觀上既係認定「Polo Santa Roberta」是國外合法品牌，
    並經由合法管道取得商品販賣，則被告等依此認定並無侵害
    告訴人商標權之虞，核亦與經驗法則無違。是公訴人上開所
    陳，尚難遽採。
４、告訴代理人固稱被告陳玉寶於97年度偵字第9641號97年8月6
    日偵查中供稱「大概是95年間，我以SANTA ROBERTA POLO申
    請，當時智財局是以POLO已經有人申請註冊了，而駁回我的
    申請，之後我再以SANTA ROBERTA去申請過關」（見本院卷
    第63頁），足認被告陳玉寶明知POLO商標已經告訴人取得註
    冊，仍大量使用標示POLO商標字樣及近似之馬球騎士圖樣，
    渠等主觀上確有積極侵害告訴人商標權之直接故意云云。惟
    查，97年度偵字第9641號97年8月6日之訊問筆錄固有上揭內
    容之記載，惟被告陳玉寶於本案開庭時否認當時有為如此陳
    述，伊不是「SANTA ROBERTA POLO」的代理商，該商標並非
    由伊申請，當日伊是指「SANTA MONICA POLO」之商標之申
    請案等語（見本卷院第165頁），上開偵查錄音光碟經本院
    庭前播放發現無法讀取錄音內容（見本院卷第163頁），無
    法證明被告陳玉寶確實有為上開供述，且被告陳玉寶於本院
    審理時確實提出SANTA MONICA POLO之經濟部智慧財產局商
    標資料檢索乙紙為證（見本院卷第169頁），故告訴代理人
    以被告陳玉寶上開偵查中供述，而認其有侵害告訴人商標權
    之直接故意云云，尚非可採。
伍、綜上所述，檢察官所舉事證尚未達使一般人無合理懷疑程度
    ，無法積極證明被告2人係明知為仿冒商標之商品而販賣，
    本院無從形成被告有罪之心證。此外，復無其他積極證據足
    資證明被告2人有公訴意旨之犯行，自應依法諭知無罪之判
    決。
據上論斷，應依刑事訴訟法第301條第1項，判決如主文。
本案經檢察官黃郁如到庭執行職務。
中    華    民    國    100    年    1    月    6     日
                  刑事第八庭    法  官  蔡奇秀
以上正本證明與原本無異。
如不服本判決應於收受本判決後10日內向本院提出上訴書狀，並
應敘述具體理由。其未敘述上訴理由者，應於上訴期間屆滿後20
日內向本院補提理由書狀（均須按他造當事人之人數附繕本）「
切勿逕送上級法院」。
                                書記官  蕭伊舒
中    華    民    國   100    年    1     月    6     日